【裁判字號】    98,訴,422
【裁判日期】    980505
【裁判案由】    侵權行為損害賠償
【裁判全文】
臺灣臺北地方法院民事判決               98年度訴字第422號
原      告  丙○○
訴訟代理人  邱雅文律師
複代理人    蔡淑娟律師
            莊植焜律師
被      告  英屬維京群島商加州健康事業有限公司
法定代理人  許待明Timot.
被      告  甲○○STEVE.
            乙○○
上三人共同  何一芃律師
訴訟代理人
複代理人    沈明欣律師
上列當事人間侵權行為損害賠償事件，本院於九十八年四月十四
日言詞辯論終結，判決如下：
    主  文
原告之訴及其假執行之聲請均駁回。
訴訟費用由原告負擔。
    事實及理由
一、被告英屬維京群島商加州健康事業有限公司台灣分公司（下
    稱被告公司）之法定代理人業於民國98年1月12日由甲○○
    變更為許待明，有公司變更事項登記卡為證（見本院卷第
    101頁），並經許待明聲明承受訴訟，合先敘明。
二、原告起訴主張：
  (一)伊自89年3月起為被告公司之健身會員，並自90年2月起升級
    為最高等級之鑽石會員，於97年7月上旬至被告公司忠孝店
    健身時，發現被告提供之健身毛巾（約為100公分×60公分
    ）已老舊、不潔且有破損之處，破損處容易在使用中裂開，
    不宜再提供使用，隨即接洽櫃檯服務人員，毛巾居然在原告
    善意以正常力氣示範之際，從中間撕裂開，服務人員隨即更
    換毛巾予原告使用。豈料97年7月14日原告接獲被告公司服
    務部副理來電質詢，指稱原告不該將毛巾撕破，97年7月18
    日更接到被告及其客戶關係部經理被告乙○○來函，指稱原
    告「屢次」毀損被告之毛巾，違反會員規範，揚言保留法律
    追訴權、要求賠償費用、終止原告會籍及及沒收會款。原告
    為保全權益，向財團法人中華民國消費者文教基金會（下稱
    消基會）提出申訴，被告竟於97年8月6日在未有任何證據下
    ，行文消基會，指稱原告「前前後後撕破近30條毛巾」，顯
    欲誣指原告為蠻橫暴力、無理取鬧撕破近30條毛巾之慣犯，
    被告甲○○為被告公司法定代理人，被告乙○○之函覆及行
    文係依被告甲○○之指示而為之行為，對原告名譽貶損，原
    告向來視名譽如第二生命，被告此不實指控，對原告造成名
    譽及精神至深且鉅之侵害，爰依公司法第23條第2項及第375
    條、民法第184條第1項前段及第188條、第195條第1項前段
    規定，請求被告乙○○、被告甲○○及被告公司連帶賠償原
    告名譽及精神損害。
  (二)聲明：
    1.被告應連帶給付原告新台幣（下同）100萬元，暨自起訴
      狀繕本送達翌日起至清償日止，按年息5%計算之利息。
    2.原告願供擔保，請准宣告假執行。
三、被告則抗辯以：
  (一)原告為被告公司之會員，有使用被告公司健身設備之權利。
    原告自承有撕毀毛巾之事實，被告公司提供給會員使用之毛
    巾品質，縱不符原告需求，仍為被告公司資產，原告無權利
    撕毀，侵害被告公司財產權。
  (二)原告撕毀毛巾之行為，可能違反會員條款，經被告公司派服
    務部副理瞭解後，去函原告通知可能導致終止會籍等效果，
    希望原告勿再毀損毛巾，遽料原告向消基會聲稱被告公司函
    件係「不但沒有改善之誠意並恐嚇本人和意圖侵犯本人之權
    益」，並屢次以「恐嚇」、「侵犯」、「無端誣指」等詞污
    衊被告公司商譽，消基會要求被告公司依據消費者保護法之
    規定回覆，經被告公司向消基會提出說明後，消基會予以結
    案。
  (三)民法第184條第1項、第185條第1項前段、第188條第1項前段
    請求權基礎均以「故意或過失不法侵害他人權利」，公司法
    第23條亦規定「公司負責任對於公司業務之執行」以及「違
    反法令」為要件，本件被告等係基於原告向消基會申訴後，
    依消保法規定之義務，亦僅就查知之情回覆消基會，並無任
    何毀損原告名譽之故意或過失，況回覆消基會乃被告之義務
    ，原告所引用最高法院90年台上字第646號判例，認為妨害
    名譽其行為不以廣佈於社會為必要，僅使第三人知悉其事，
    即足當之。然消基會本有獨立判斷解決紛爭之職能，本與消
    費爭議調查有直接關聯，難以此逕認被告因此有使原告在社
    會上評價受到貶損而構成侵害名譽權之要件。且原告將將消
    基會列入前揭判例之第三人，亦顯有誤會。
  (四)原告主張被告乙○○承被告甲○○之命，回函內載原告撕毀
    「三十條毛巾」為惡意攻訐一事，然數量或有誤差，但原告
    數度向被告公司表示毛巾品質不價後即撕毀毛巾，經被告公
    司查詢相關人員後，而為事實陳述，自非惡意攻訐，原告據
    此請求被告乙○○與甲○○因執行職務，對原告造成侵害，
    應與被告公司連帶負擔損害賠償責任，自屬無據。
  (五)聲明：
    1.原告之訴駁回。
    2.如受不利判決，願供擔保請准宣告假執行。
四、兩造不爭執之事項：
  (一)原告於89年3月間起即為被告公司之健身會員，於97年7月上
    旬至被告公司統領會所（忠孝店）進行健身活動，發現被告
    公司提供之健身毛巾有破損之處。原告即洽櫃檯服務人員，
    並示範毛巾破損之處極易在使用中擴大裂開，會對使用者造
    成使用上的不便及不適，要求服務人員應將此事儘速向公司
    管理階層反映，力求改善。原告於示範之際，該毛巾即自中
    間撕裂開數公分，該服務人員乃立即更換另條毛巾交予原告
    使用。
  (二)嗣同年月14日，原告於辦公時間接到被告公司服務部副理來
    電詢問此事。至同年月18日，原告收到被告公司及其客戶關
    係部經理級被告乙○○署名之來函，指摘原告「屢次」於該
    公司統領會所內，毀損被告公司毛巾，已嚴重違反會員規範
    ，必稱保留法律追訴權、要求賠償費用、終止原告會籍沒收
    會款。
  (三)原告遂向消基會提出申訴，請求該會予以協助。被告公司及
    被告乙○○竟於同年8月6日函覆消基會詢問本件事故原委時
    表示：「…郭君（即原告）如欲示範本公司（即被告公司）
    毛巾不堪使用而毛巾即被撕破，郭君何須於本公司前前後後
    撕破近30條毛巾…」。
  (四)原告雖在同年8月26日及9月12日先後去函被告公司及消基會
    ，限其要求被告應立即檢附具體證據並出面澄清相關事實，
    然迄至原告起訴前，被告並未處理。
五、得心證之理由：
  (一)按所謂「名譽」，係指人格之社會上評價而言；是他人意見
    之表述，必須客觀上足使社會對個人的評價有所貶損，始足
    構成名譽權之侵害。此之所謂「社會」，固非必須廣袤至社
    會全體大眾，然至少須為與個人社會生活、經濟生活等相關
    之「社群」對之評價有所降低，方符合民法保護名譽權之本
    旨；若僅為一萍水相逢、素不相識之第三人對個人之觀感，
    因通常其等之社會生活並無交集，是否足以對個人之社會評
    價產生不利之影響，更需嚴格加以認定。又名譽保護與言論
    自由關係密切，前者係個人的第二生命，後者為民主社會之
    基石，二者必須調和，以期兼顧；民法侵害名譽權行為之成
    立，固不若刑法上妨害名譽罪需以公然表示或散布為要件，
    惟仍需綜合考量被害人在社會上之地位、行為人之動機或其
    主觀上有無惡意、行為人陳述之內容、陳述之對象與範圍、
    陳述對象之性質及與被害人之親疏遠近等具體狀況，調和名
    譽權保護與表見自由，作一衡平之價值判斷。另刑法第310
    條第1項及第2項之誹謗罪，即係保護個人法益而設，惟同法
    第311條第1款規定，以善意發表言論，因自衛、自辯或保護
    合法之利益者，不罰，並以此限定刑罰權之範圍，是縱行為
    人不能證明言論內容為真實，但若其動機係出於自衛、自辯
    或保護合法之利益，主觀上無詆譭他人名譽之惡意，即不能
    以誹謗罪之刑責相繩，亦不得以上開規定免除檢察官或自訴
    人依法應負行為人故意毀損他人名譽之舉證責任，此業經司
    法院大法官會議釋字第509號著有解釋，衡酌上開解釋意旨
    ，既係為衡平憲法所保障之言論自由與名譽、隱私等私權所
    為之規範性解釋，則為維護法律秩序之整體性，俾使各種法
    規範在適法或違法之價值判斷上趨於一致，自應認在民事責
    任之認定上，亦有一體適用上開解釋之必要。
  (二)查原告主張被告公司及被告乙○○曾於97年8月6日函覆消基
    會詢問本件事故原委時表示：「…郭君（即原告）如欲示範
    本公司（即被告公司）毛巾不堪使用而毛巾即被撕破，郭君
    何須於本公司前前後後撕破近30條毛巾…」乙節，業據提出
    上開函文影本為證（本院卷第33頁），且為被告所不爭執，
    自堪信為真實。原告雖主張上開函文內容中關於其撕破毛巾
    之數量誇大不實，被告顯有以該函妨害原告名譽之事實云云
    ，惟被告所以函覆消基會上開函文之源由，乃原告就其與被
    告公司因被告公司提供予會員使用之毛巾品質所生消費爭議
    向消基會提出申訴，消基會因而行文被告公司請其處理並將
    處理結果函覆該會，被告公司方以上開函文回覆消基會，此
    有原告於97年7月30日致消基會之函文、消基會97年7月31日
     (97)申字第1097B160077號函等影本在卷可稽（本院卷第30
    、32頁），復為兩造所不爭執，堪以認定。查消基會為消費
    者保護法第27條所稱之「消費者保護團體」，其任務依同法
    第28條，包含消費爭議之調解與處理，是被告於原告向消基
    會申訴後，將其所查知之情以上開函文回覆消基會並為自己
    辯駁，核其內容確與兩造間之前揭消費爭議相關，應認係出
    於自辯之動機而非侵害原告名譽之目的而為上開陳述，而消
    基會基於其獨立判決解決消費爭議之職能，本於客觀及公平
    原則處理兩造爭議，亦非必聽從一方之詞而對他造產生低劣
    之社會評價。綜上所述，縱使被告未能舉證其所述原告撕毀
    之毛巾數量確達近30條，本件亦難認被告有侵害原告名譽權
    之故意或過失及原告在社會上之評價確實因被告上開函文內
    容而貶損，故尚不該當侵害名譽權之要件。從而，原告依公
    司法第23條第2項、第375條、民法第184條第1項前段及第18
    8條、第195條第1項前段規定，請求被告等連帶賠償其100萬
    元及自起訴狀繕本送達翌日起之法定遲延利息，為無理由，
    應予駁回。原告既受敗訴判決，其假執行之聲請即失所附麗
    ，亦不應准許。
  (三)兩造其餘之攻擊防禦方法及舉證，經本院斟酌後，認為均不
    足以影響本判決之結果，自無一一詳予論述之必要，附此敘
    明。
六、訴訟費用之負擔：民事訴訟法第78條。
中    華    民    國    98    年    5     月    5     日
                  民事第二庭    法  官  歐陽漢菁
以上正本係照原本作成
如對本判決上訴，須於判決送達後20日內向本院提出上訴狀
中    華    民    國    98    年    5     月    5     日
                                書記官  吳貞瑩


司法院資訊處製作；財團法人民間司法改革基金會備份。
